臺灣高雄地方法院民事判決　九十二年訴字第一二八一號
　　原　　　告　　行政院農業委員會林務局屏東林區管理處
　　法定代理人　　戊○○
　　訴訟代理人　　辛○○
　　被　　　告　　乙○○
　　　　　　　　　己○○
　　　　　　　　　庚○○○
　　　　　　　　　丙○○
　　共　　　同　　王進輝律師
　　訴訟代理人
　　複代 理 人　　丁○○
右當事人間請求返還土地事件，經本院於民國九十三年五月十八日言詞辯論終結，判
決如下：
    主      文
被告應將坐落高雄縣甲仙鄉旗山事業區第三十三林班地內如附圖一所示Ａ部分寺廟主
殿（面積一六二平方公尺）、Ｂ部分寺廟主殿前庭（面積二三九平方公尺）、Ｃ部分
廚房餐廳（面積一０九平方公尺）、Ｄ部分二層廂房（面積四七平方公尺）、Ｅ部分
倉庫（面積二０平方公尺）、Ｆ部分廂房（面積五六平方公尺）、Ｇ部分廁所（面積
五０平方公尺）、Ｈ部分曬衣間（面積四六平方公尺）、Ｌ部分門（面積五平方公尺
）、Ｍ部分混凝土地坪（面積三三九平方公尺）、Ｎ部分鐵皮木棚（面積三八四平方
公尺）、Ｏ部分混凝土道路（面積六九八平方公尺）拆除，並將如附圖二所示編號第
一六三、一六四號部分土地返還原告。
訴訟費用由被告負擔。
本判決第一項於原告以新臺幣貳拾貳萬元供擔保後得假執行，但被告如以新臺幣陸拾
伍萬壹仟陸佰元供擔保後，得免為假執行。
    事實及理由
一、原告主張：被告乙○○、己○○、庚○○○、丙○○於前共同向原告承租坐落高
    雄縣甲仙鄉旗山事業區第三十三林班地內如附圖二所示編號一六三、一六四號部
    分林地（面積一點八一公頃，以下簡稱系爭土地）供經營造林之用，雙方約定租
    期為自民國八十二年一月一日起至九十年十二月三十一日止，租期屆滿後如需繼
    續使用，應於租約屆滿前三個月向原告聲請續租，逾期即視為放棄，原告並即得
    於期滿時收回系爭土地，嗣本件租期屆滿前被告並未向原告聲請續租，兩造間之
    租賃關係於租期屆滿時即已消滅，詎被告卻仍繼續占用系爭土地迄今，並將系爭
    土地提供予「甲○○」在如附圖一所示Ａ、Ｂ、Ｃ、Ｄ、Ｅ、Ｆ、Ｇ、Ｈ、Ｌ、
    Ｍ、Ｎ、Ｏ部分興建寺廟、餐廳、廂房、倉庫、廁所、曬衣間、木棚、大門及道
    路等地上物而拒不交還，今兩造租約既因期限屆滿而告消滅，被告占有使用系爭
    土地自屬無權占有，爰依民法第四百五十五條前段及第七百六十七條之規定，請
    求判令被告應前開地上物拆除返還系爭土地，並陳明願供擔保請准宣告假執行。
二、被告則以：本件原租約期限雖於九十年十二月三十一日屆滿，然被告於租期屆滿
    後既仍繼續使用收益系爭土地，而原告復未即時為反對之意思表示，則本件租約
    應視為以不定期限繼續租賃，被告繼續占有使用系爭土地自有合法之權源，故原
    告訴請其拆除地上物及返還系爭土地均無理由，爰聲明求為判決駁回原告之訴及
    假執行之聲請，如受不利之判決，並願供擔保請准宣告免為假執行。
三、原告主張被告乙○○、己○○、庚○○○、丙○○共同向其承租系爭土地，租期
    為自八十二年一月一日起至九十年十二月三十一日止，嗣本件租期屆滿前，被告
    並未依約於三個月前向原告聲請續租，且迄今仍繼續占用系爭土地，並由「甲○○」在如附圖一所示Ａ、Ｂ、Ｃ、Ｄ、Ｅ、Ｆ、Ｇ、Ｈ、Ｍ、Ｎ部分建有寺廟、
    倉庫及廂房等地上物等情，業據原告提出與所述相符之臺灣省國有森林用地出租
    造林契約書、臺灣省國有森林用地出租造林契約位置圖等件在卷可憑，並經本院
    會同國泰測量工程顧問有限公司人員到場堪測屬實，且製有勘驗筆錄、照片及測
    量成果圖等件附卷足稽，而被告於此亦不爭執，自堪信原告此部分主張為真實。
四、按民法第四百五十一條所定出租人於租期屆滿後須即表示反對之意思，始生阻止
    續租之效力，意在防止出租人於租期屆滿後，明知承租人就租賃物繼續使用收益
    而無反對之表示，過後忽又主張租賃關係消滅，使承租人陷於窘境而設，並非含
    有必須於租期屆滿時，始得表示反對之意義存在，故於訂約之際，訂明期滿後絕
    不續租，或續租應另訂契約者，仍難謂不發生阻止續約之效力，最高法院五十五
    年臺上字第二七六號著有判例意旨可資參照。查兩造就租期之續訂，乃於租約第
    十條明文約定「契約期滿林木採伐後，承租人如需繼續使用，應依臺灣省國有林
    事業區出租造林第管理辦法第九條規定，於租約屆滿前三個月聲請林區管理處續
    租，逾期視為放棄，期滿由林區管理處收回林地，承租人不得異議」等語，此有
    臺灣省國有森林用地出租造林契約書乙件附卷可稽，是兩造於訂約之際既已約明
    期滿後續租應於三個月前提出聲請，否則即視為放棄，而被告於原租期屆滿之九
    十年十二月三十一日之三個月前既未向原告聲請續租，自應認兩造所訂原租約業
    已因租期屆滿而告終止，且不因被告於租期屆滿後仍繼續使用系爭土地即得謂已
    變更為不定期租賃而仍繼續存在，被告於系爭租約屆滿後占有系爭土地自屬無權
    占有。今被告既無正當之占有權源而繼續占用系爭土地，則原告依民法第四百五
    十五條前段及第七百六十七條之規定，訴請被告拆除上開地上物並返還系爭土地
    ，於法洵屬有據，應予准許。
五、本件兩造均陳明願供擔保請准為假執行或免為假執行之宣告，經核均無不合，爰
    分別酌定相當之擔保金額准許之。
六、據上論結：本件原告之訴為有理由，合依民事訴訟法第八十五條第一項前段、第
    三百九十條第二項、第三百九十二條，判決如主文。
中　　　華　　　民　　　國　　九十三　　年　　　五　　　月　　三十一　　日
                                        民事第五庭
~B審判長法官  黃  宏  欽
~B法      官  何  悅  芳
~B法　　　官　謝  雨  真
右為正本係照原本作成。
如不服本判決，應於送達後二十日內，向本院提出上訴狀並表明上訴理由，如於本送
達前提起上訴者，應於判決送達後十日內補提上訴理由書（須附繕本）。
中　　　華　　　民　　　國　　九十三　　年　　　五　　　月　　三十一　　日
~B法院書記官　洪  育  祺
